臺灣高等法院高雄分院民事判決　　　　　 93年度上字第170號
上　訴　人　乙○○○
　　　　　　甲○○
上列二人共同
訴訟代理人　孫志鴻律師
複代理　人　邱麗妃律師
　　　　　　蔡鴻杰律師
　　　　　　丙○○　　住高雄市○○區○○路315路17樓之3
被上訴　人　丁○○　　住高雄市三民區○○○路304號
上列當事人間請求塗銷抵押權登記等事件，上訴人對於民國93年
6 月24日臺灣高雄地方法院92年度訴字第979 號第一審判決提起
上訴，本院於94年6 月7 日言詞辯論終結，判決如下：
    主  文
上訴駁回。
第二審訴訟費用由上訴人負擔。
    事實及理由
一、被上訴人起訴主張：上訴人乙○○○因邀伊投資購買未上市
    股票，而於民國89年間即對伊負有新台幣（下同）512,500
    元之債務，並經伊多次求償，並於89年4 月8 日聲請假扣押
    。詎其為逃避清償責任，竟與其姐即被上訴人甲○○於89年
    3 月27日，就附表所示5 筆土地（下稱系爭土地）為通謀虛
    偽意思表示，設定最高限額200 萬元之抵押權（下稱系爭抵
    押權）與甲○○，並於伊聲請強制執行時，由甲○○具狀表
    示有200 萬元之借款未受清償，而行使優先受償權，顯已害
    及伊之債權。爰依民法第87條、第113 條、第242 條規定，
    先位聲明求為確認上訴人間就系爭抵押權所擔保之200 萬元
    借款債權不存在，並代位乙○○○求為命甲○○塗銷系爭抵
    押權登記之判決；又如鈞院認該先位聲明無理由，因上訴人
    間於系爭抵押權設定時，尚無借款情事，則該抵押權之設定
    應屬無償行為，且害及伊債權，爰並依民法第244 條第1 項
    、第4 項規定，備位聲明求為命將上訴人間就系爭土地所為
    系爭抵押權之設定行為撤銷，甲○○並應將系爭抵押權登記
    塗銷之判決。
二、上訴人則以：伊等為姐妹關係，本即有金錢借貸往來，嗣因
    乙○○○投資失利，與他人有金錢糾紛，甲○○不忍其生活
    陷入困境，而繼續借款援助，且為保障其權益而設定系爭抵
    押權，並非通謀虛偽意思表示，亦無害及被上訴人之債權等
    語，資為抗辯。
三、原審經審理後，就先位聲明部分為上訴人敗訴之判決，上訴
    人提起上訴，並於本院聲明：(一)原判決廢棄。(二)被上訴人在
    第一審之訴駁回。(三)第一、二審訴訟費用由被上訴人負擔。
    被上訴人則聲明：(一)上訴駁回。(二)第二審訴訟費用由上訴人
    負擔。
四、兩造爭執及不爭執事項：
  (一)不爭執部分：
  (1)乙○○○與被上訴人間因投資購買未上市股票事宜，而經判
    決確定對被上訴人負有512,500 元及自89年7 月18日起算法
    定遲延利息之債務，有原審89年度訴字第1835號及本院91年
    度上易字第31號判決在卷可稽（見原審卷第25～33頁）。
  (2)上訴人間係於89年3 月27日就系爭土地設定最高限額200 萬
    元之抵押權，有土地登記謄本在卷可稽（見原審卷第15～24
    頁）。被上訴人聲請就系爭土地為強制執行時（原審91年度
    執字第31564 號），甲○○以抵押權人身分檢具相關資料具
    狀陳述有200 萬元之抵押債權存在而參與分配，有該抵押權
    設契約書、他項權利證明書及陳報狀在卷可憑（見原審卷第
    34～40頁），且經本院依職權調取該執行卷查證屬實。
  (3)乙○○○除系爭土地外，並無其他財產，有財政部高雄市國
    稅局財產歸屬資料清單在卷可稽（見原審卷第52、53頁）。
  (二)爭執部分：
  (1)上訴人間就系爭抵押權之設定是否為通謀虛偽意思表示。
  (2)如非通謀虛偽意思表示，是否為無償行為及是否有害及被上
    訴人之債權。
五、上訴人間就系爭抵押權之設定是否為通謀虛偽意思表示部分
    。
　(一)被上訴人主張上訴人間就系爭土地所為之抵押權設定及所擔
　　保之債權均為通謀虛偽意思表示，係為避免系爭土地遭聲請
  　拍賣所為，而經本院依聲請就此借款及設定抵押權之情事，
    對上訴人本人為隔離訊問結果，上訴人等雖均表示借款金額
    為180 萬元，及其中80萬元係設定抵押權前自80年間起即陸
    續借款，而其中100 萬元則於89年4 月間所借，但就有無約
    定利息及清償期部分，甲○○陳稱沒有約定利息，有無約定
    清償期已忘記，但表示一定要有擔保，乙○○○則陳稱沒有
    提到清償期等語（見本院卷第221 、223 頁），而其等所稱
    18 0萬元之借款金額已與甲○○於執行程序中所具狀主張之
    20 0萬元借款有所不符，且其所提出之借據上之清償期記載
    為96年3 月31日，亦與系爭抵押權設定契約書所載之91年3
    月23日明顯不符，以甲○○表示一定要有擔保之陳述，可見
    其甚為在意能否受償，則就清償期部分，若非虛偽共謀，豈
    有未能明確陳述之理，況就其等提出之借據之書立日期為89
    年3 月23日，與系爭抵押權設定契約書書立日期89年3 月24
    日僅相差1 日，就明確記載於書面之清償日期，如非通謀虛
    設，又豈會有二項日期相差5 年之久，而上訴人仍陳稱記不
    清楚之理，益證本件借款及抵押權之設定，並非真實。
  (二)再者，上訴人於本院訊問時，當庭提出之借據影本背面，有
    由甲○○以鉛筆所為「一、肯定有借錢。二、法官有時會誤
    導。三、會（應係「匯」之誤寫）錢分兩批。四、先設定再
    匯錢。」之記載，此為其所自陳（見本院卷第225 頁），並
    有該借據本附卷可稽（附本院卷第251 頁之證物袋），依上
    開文字之記載及其文義，應可判斷係上訴人就本院訊問時所
    可能發生之情形預為設想及確認應陳述之內容，而從其文字
    「肯定有借錢、匯錢分兩批」觀之，顯係為配合及落實借款
    情事所為之陳述，而就「法官有時會誤導」觀之，則係為訊
    問時恐陳述遭本院質疑時所為之心理防備，就一般經驗法則
    觀之，若上訴人間之借款及抵押權之設定確屬真實，儘可依
    其所知之真實情況為陳述，當無於借據上為此記載之必要，
    本院斟酌上開情狀及全辯論意旨，認被上訴人主張系爭借款
    及抵押權之設定，均屬通謀偽意思表示，應可採信。
  (三)上訴人雖抗辯確有借款，亦非通謀虛偽設定抵押權，並提出
    本票及匯款單為證（見原審卷第75～77頁）。惟票據為文義
    及無因證券，票據權利與其基礎之原因關係各自獨立，尚難
    因執有支票而無其他付款憑證之佐證下，即得認定上訴人間
    確所載80萬元之借貸關係存在。至89年間之100 萬元借款部
    分，依匯款單所載，係於89年4 月13日始辦理匯款，而被上
    訴人係於89年4 月1 日寄發存證信函催告乙○○○履約，並
    於同年月8 日聲請假扣押獲准，有該存證信函及原審依職權
    所調取並影印之89年度全字第2027號假扣押卷可憑（見原審
    卷102 ～107 頁及外放影印卷），以此時點為斟酌，上訴人
    間顯係在獲悉被上訴人將為強制執行程序之前後，始為設定
    抵押權及辦理匯款，則縱有100 萬元之匯款，應僅具有該匯
    款之形式，尚難認定上訴人間確有為該筆借款及設定抵押權
    之真實意思，上訴人此部分抗辯，自不足採。
六、按表意人與相對人通謀而為虛偽之意思表示者，其意思表示
    無效；無效法律行為之當事人於行為當時，知其無效或可得
    而知者，應負回復原狀或損害賠償責任，民法第87條第1 項
    及第113 條分別定有明文。又債務人怠於行使權利者，債權
    人因保全債權，得以自己之名義行使其權利，亦為同法第24
    2 條所明定。另債務人欲免其財產被強制執行，與第三人通
    謀而為虛偽意思表示，將其所有不動產為第三人設定抵押權
    者，債權人可依侵權行為之法則，請求第三人塗銷登記，亦
    可行使代位權，請求塗銷登記，亦經最高法院73年台抗字第
    472 號判例意旨闡釋明確。本件上訴人間就系爭抵押權之設
    定，為通謀虛意思表示，依法自屬無效，乙○○○即得依上
    開規定，請求甲○○就系爭土地為回復原狀，將系爭抵押權
    設定登記塗銷，其未為此項請求，自係怠於行使其權利；而
    被上訴人對乙○○○有債權存在，業如前述，則其主張代位
    乙○○○行使而請求甲○○將系爭抵押權登記塗銷，即屬有
    據，應予准許。
七、綜上所述，被上訴人主張上訴人間就系爭土地所設定系爭抵
    押權及所擔保之借款債權，均屬通謀虛偽意思表示而無效，
    並請求確認上訴人就系爭抵押權所擔保之債權不存在，及代
    位乙○○○請求甲○○將系爭抵押權登記予以塗銷（系爭抵
    押權部分雖一併主張係屬通謀虛意思表示，但並未一併提起
    確認之訴，而僅基於無效為由訴請塗銷），為有理由，應予
    准許。原審基此而為上訴人敗訴之判決，並無違誤。上訴意
    旨指摘原判決不當，求予廢棄改判，為無理由，應予駁回。
八、又被上訴人先位聲明部分，既可得勝訴判決，則就備位聲明
    部分，本院即不再為審酌認定，併此敘明。再者，依民事訴
    訴訟法第77條之6 規定，因債權之擔保涉訟，以所擔保之債
    權額為準；如供擔保之物其價額少於債權額時，以該物之價
    額為準，本件擔保物之價值經鑑價結果，為1,296,500 元，
    有鑑價報告附原審91年度執字第31564 號卷可稽，並經本院
    依職權調卷查明屬實，則依上開規定，其訴訟標的之價額應
    為1,296,500 元，而非原審所認定之160 萬元，故本件經判
    決後，依同法第466 條第1 項規定，並不得上訴至第三審，
    亦併說明。
九、據上論結：本件上訴為無理由，依民事訴訟法第449 條第1
    項、第78條、第85條第1 項前段，判決如主文。
中　　華　　民　　國　　94　　年　　6 　　月　　21  　日
                        民事第一庭
                            審判長法官  黃金石
                            法      官  林健彥
                            法      官  林紀元
以上正本證明與原本無異。
不得上訴。
中　　華　　民　　國　　94　　年　　6 　　月　　21  　日
                            書  記  官  林明威
